---
title: "Data Science 2"
subtitle: "Punktschätzung"
format: beamer
date: 2023-11-01
date-format: "MMMM YYYY"
author: "Prof. Dr. Mark Trede"
institute: "Institut für Ökonometrie und Wirtschaftsstatistik"
theme: "Rochester"
colortheme: "beaver"
execute: 
  echo: true
  warning: false
fig-align: "center"
lang: "de"
slide-level: 1
---

# Punktschätzung
\framesubtitle{Definition}
\begin{itemize}
\item Sei $X$ eine Zufallsvariable mit unbekannter Verteilungsfunktion $F_X(x)$
\item Wir interessieren uns meist für einen (oder mehrere) Parameter von $X$,
z.B. $E(X)$, $Var(X)$, Quantile, Dichte, \ldots
\item Die Parameter werden mit Hilfe einer Stichprobe $X_{1},\ldots ,X_{n}$ geschätzt
\end{itemize}



# Punktschätzung
\framesubtitle{Definition}
\begin{block}{Schätzer}
Sei $\theta $ ein unbekannter Parameter. Eine Statistik 
$\hat{\theta}(X_1,\ldots ,X_n)$ heißt Schätzer für $\theta$
\end{block}
\bigskip

\begin{block}{Schätzwert}
Die Realisierung $\hat{\theta}(x_1,\ldots ,x_n)$ eines 
Schätzers heißt Schätzwert
\end{block}



# Punktschätzung
\framesubtitle{Definition}
\begin{itemize}
\item Der Schätzer $\hat\theta=\hat\theta(X_1,\ldots,X_n)$ 
ist eine Zufallsvariable!
\item Der Schätzwert $\hat\theta=\hat\theta(x_1,\ldots,x_n)$ 
ist \textbf{keine} Zufallsvariable!
\item Achtung: Die abkürzende Notation $\hat\theta$ bezeichnet
entweder den Schätzer $\hat{\theta}(X_{1},\ldots ,X_{n})$
oder den Schätzwert $\hat{\theta}(x_{1},\ldots ,x_{n})$
(das ergibt sich meist aus dem Kontext)
\end{itemize}



# Punktschätzung
\framesubtitle{Definition}
\begin{block}{Standardfehler}
Die Standardabweichung eines Schätzers 
$$
\sqrt{Var(\hat{\theta}(X_1,\ldots ,X_n))}
$$ 
heißt Standardfehler $se(\hat\theta)$ (auch wenn
die Standardabweichung nur geschätzt wird)
\end{block}
\medskip

Je kleiner der Standardfehler, desto präziser die Schätzung



# Punktschätzung
\framesubtitle{Schätzer für den Erwartungswert}
\textbf{Schätzung des Erwartungswerts}\medskip
\begin{itemize}
\item Der Erwartungswert $E(X)$ wird durch das Stichprobenmittel
$$
\bar X=\frac{1}{n}\sum_{i=1}^n X_i
$$
geschätzt. Der Schätzwert ist
$$
\bar x=\frac{1}{n}\sum_{i=1}^n x_i
$$
\end{itemize}



# Punktschätzung
\framesubtitle{Schätzer für den Erwartungswert}
\begin{itemize}
\item Der Standardfehler des Stichprobenmittels ist
\begin{align*}
se(\bar X)&=\sqrt{Var(\bar X)}\\
&= \sqrt{\frac{\sigma^2}{n}} \\
&= \frac{\sigma}{\sqrt{n}}
\end{align*}
\item Je größer der Stichprobenumfang, desto präziser ist der Schätzer
$\bar X$ für den Erwartungswert $E(X)$
\end{itemize}



# Punktschätzung
\framesubtitle{Schätzer für den Erwartungswert}
\textbf{Beispiel:} Erwartetes Gewicht einer Schale Erdbeeren
```{r}
x <- c(509.2,504.6,492.8,508.0,500.2,508.4,502.6,
       518.0,494.4,487.1,510.8,504.2,519.9,488.3,
       509.2,513.8,511.2,506.1,505.7,493.3)

n <- length(x) # Umfang
mean(x) # Stichprobenmittel
sd(x)/sqrt(n) # Standardfehler
```



# Punktschätzung
\framesubtitle{Schätzer für einen Anteil}
\textbf{Schätzung eines Anteils}\medskip
\begin{itemize}
\item Spezialfall eines Erwartungswerts: 
Parameter $\pi$ einer Bernoulli-Verteilung ist der Populationsanteil
\item Stichprobenmittel = Stichprobenanteil 
$$
\hat\pi =\frac{1}{n}\sum_{i=1}^n X_i=\frac{\text{Anzahl }X_i\text{ mit der Eigenschaft}}{n}
$$
\item Standardfehler
$$
se(\hat\pi)=\sqrt{\frac{\hat\pi(1-\hat\pi)}{n}}
$$
\end{itemize}



# Punktschätzung
\framesubtitle{Schätzer für einen Anteil}
\textbf{Beispiel:} Anteil von Firmen, die abwandern wollen
\begin{itemize}
\item Umfrage: Einfache Stichprobe vom Umfang $n=500$ aus
der Population aller relevanten Firmen
\item Bernoulli-Verteilung (0=nicht abwandern, 1=abwandern)
\item Anzahl an Firmen in der Stichprobe, die abwandern wollen: 
$$
\sum_{i=1}^{500} x_i=65
$$
\item Stichprobenanteil: $\hat\pi=\frac{65}{500}=0.13$
\end{itemize}



# Punktschätzung
\framesubtitle{Schätzer für die Varianz}
\textbf{Schätzung der Varianz}\medskip
\begin{itemize}
\item Die Varianz wird durch die Stichprobenvarianz
$$
S^2=\frac{1}{n-1}\sum_{i=1}^n (X_i-\bar X)^2
$$
geschätzt. Der Schätzwert ist
$$
s^2=\frac{1}{n-1}\sum_{i=1}^n (x_i-\bar x)^2
$$
\end{itemize}



# Punktschätzung
\framesubtitle{Schätzer für die Varianz}
\textbf{Beispiel:} Varianz des Gewichts einer Schale Erdbeeren
```{r}
x <- c(509.2,504.6,492.8,508.0,500.2,508.4,502.6,
       518.0,494.4,487.1,510.8,504.2,519.9,488.3,
       509.2,513.8,511.2,506.1,505.7,493.3)

var(x) # Stichproben-Varianz
sd(x) # Stichproben-Standardabweichung
```



# Punktschätzung
\framesubtitle{Unverzerrtheit}
\textbf{Unverzerrtheit:}\medskip
\begin{itemize}
\item Gedankenexperiment: Wiederholte Stichprobe
\item Aus jeder Stichprobe wird der Erwartungswert geschätzt
\item Analogie zu einem Bogenschützen
\end{itemize}



# Punktschätzung
\framesubtitle{Unverzerrtheit}
```{r echo=FALSE,out.width="70%",fig.asp=1,fig.align='center'}
library(DescTools)
bogen <- function(n,mx,my,sd){
  x <- rnorm(n,0,sd)
  y <- rnorm(n,0,sd)
  return(list(x=x-mean(x)+mx,y=y-mean(y)+my))
}
n <- 20
par(mfrow=c(2,2),mar=c(0.3,0.3,1.5,0.3),cex=1.7)
plot(c(0,1),c(0,1),axes=F,xlab="",ylab="",t="n",main="(a)")
DrawCircle(0.5,0.5,0.5)
points(0.5,0.5,pch=19)
xy <- bogen(n,0.5,0.5,0.05)
points(xy)

plot(c(0,1),c(0,1),axes=F,xlab="",ylab="",t="n",main="(b)")
DrawCircle(0.5,0.5,0.5)
points(0.5,0.5,pch=19)
xy <- bogen(20,0.3,0.35,0.05)
points(xy)

plot(c(0,1),c(0,1),axes=F,xlab="",ylab="",t="n",main="(c)")
DrawCircle(0.5,0.5,0.5)
points(0.5,0.5,pch=19)
xy <- bogen(20,0.5,0.5,0.15)
points(xy)

plot(c(0,1),c(0,1),axes=F,xlab="",ylab="",t="n",main="(d)")
DrawCircle(0.5,0.5,0.5)
points(0.5,0.5,pch=19)
xy <- bogen(20,0.3,0.35,0.15)
points(xy)
```



# Punktschätzung
\framesubtitle{Unverzerrtheit}
\begin{block}{Unverzerrtheit}
Ein Schätzer $\hat\theta$ heißt unverzerrt oder erwartungstreu, wenn
$E(\hat\theta)=\theta$
\end{block}
\bigskip
$\bar X$ und $S^2$ sind beide erwartungstreu: Wenn $E(X)=\mu$ und $Var(X)=\sigma^2$, dann 
gilt 
\begin{align*}
E(\bar X)&=\mu\\
E(S^2)&=\sigma^2
\end{align*}



# Punktschätzung
\framesubtitle{Monte-Carlo-Simulation}
\textbf{Monte-Carlo-Simulation der Verteilung eines Schätzers}\medskip
\begin{itemize}
\item Sei $\hat\theta$ ein Schätzer
\item Die Verteilung von $\hat\theta$ kann man durch eine Monte-Carlo-Simulation
beliebig genau annähern
\item Voraussetzung: Man kann Zufallszahlen aus $X$ ziehen \newline
(das ist natürlich in der Praxis nicht möglich)
\end{itemize}



# Punktschätzung
\framesubtitle{Monte-Carlo-Simulation}
\textbf{Beispiel:}\medskip
\begin{itemize}
\item Sei $X\sim Exp(0.25)$
\item Die Standardabweichung ist $\sigma=4$
\item Der Stichprobenumfang sei $n=8$
\item Wie ist der Schätzer $s$ verteilt\newline 
(d.h. die Stichproben-Standardabweichung)?
\item Anzahl der Simulationsdurchläufe $R=10000$
\end{itemize}



# Punktschätzung
\framesubtitle{Monte-Carlo-Simulation}
```{r}
R <- 10000
n <- 8
s <- rep(0, R)

for(r in 1:R){
  
  x <- rexp(n, rate=0.25)
  s[r] <- sd(x)
  
}
```



# Punktschätzung
\framesubtitle{Monte-Carlo-Simulation}
```{r echo=FALSE}
par(cex=1.4)
hist(s, breaks=50, probability=TRUE)
abline(v=4, col="red", lwd=4)
```



# Punktschätzung
\framesubtitle{Monte-Carlo-Simulation}
Erwartungswert des Schätzers $s$
```{r}
mean(s)
```
Standardfehler des Schätzers $s$ (bei $n=8$)
```{r}
sd(s)
```



# Punktschätzung
\framesubtitle{Monte-Carlo-Simulation}
\textbf{Schätzmethoden:}\medskip
\begin{itemize}
\item Woher kommen eigentlich die Schätzer? 
\item Was macht man, wenn man die Parameter eines 
ökonomischen Modells schätzen will, für das es noch keine Schätzer gibt? 
\item Allgemeine Konstruktionsprinzipien (z.B. Maximum-Likelihood, Momenten-Methode,
Generalized Method of Moments)
\item Bachelor-Wahlpflichtmodul \textbf{Advanced Statistics}
\end{itemize}