---
title: "Data Science 2"
subtitle: "Punktschätzung"
format: beamer
date: 2023-11-01
date-format: "MMMM YYYY"
author: "Prof. Dr. Mark Trede"
institute: "Institut für Ökonometrie und Wirtschaftsstatistik"
theme: "Rochester"
colortheme: "beaver"
execute: 
  echo: true
  warning: false
fig-align: "center"
lang: "de"
slide-level: 1
---

# Punktschätzung
\framesubtitle{Definition}
\begin{itemize}
\item Sei $X$ eine Zufallsvariable mit unbekannter Verteilungsfunktion $F_X(x)$
\item Wir interessieren uns meist für einen (oder mehrere) Parameter von $X$,
z.B. $E(X)$, $Var(X)$, Quantile, Dichte, \ldots
\item Die Parameter werden mit Hilfe einer Stichprobe $X_{1},\ldots ,X_{n}$ geschätzt
\end{itemize}



# Punktschätzung
\framesubtitle{Definition}
\begin{block}{Schätzer}
Sei $\theta $ ein unbekannter Parameter. Eine Statistik 
$\hat{\theta}(X_1,\ldots ,X_n)$ heißt Schätzer für $\theta$
\end{block}
\bigskip

\begin{block}{Schätzwert}
Die Realisierung $\hat{\theta}(x_1,\ldots ,x_n)$ eines 
Schätzers heißt Schätzwert
\end{block}



# Punktschätzung
\framesubtitle{Definition}
\begin{itemize}
\item Der Schätzer $\hat\theta=\hat\theta(X_1,\ldots,X_n)$ 
ist eine Zufallsvariable!
\item Der Schätzwert $\hat\theta=\hat\theta(x_1,\ldots,x_n)$ 
ist \textbf{keine} Zufallsvariable!
\item Achtung: Die abkürzende Notation $\hat\theta$ bezeichnet
entweder den Schätzer $\hat{\theta}(X_{1},\ldots ,X_{n})$
oder den Schätzwert $\hat{\theta}(x_{1},\ldots ,x_{n})$
(das ergibt sich meist aus dem Kontext)
\end{itemize}



# Punktschätzung
\framesubtitle{Definition}
\begin{block}{Standardfehler}
Die Standardabweichung eines Schätzers 
$$
\sqrt{Var(\hat{\theta}(X_1,\ldots ,X_n))}
$$ 
heißt Standardfehler $se(\hat\theta)$ (auch wenn
die Standardabweichung nur geschätzt wird)
\end{block}
\medskip

Je kleiner der Standardfehler, desto präziser die Schätzung



# Punktschätzung
\framesubtitle{Schätzer für den Erwartungswert}
\textbf{Schätzung des Erwartungswerts}\medskip
\begin{itemize}
\item Der Erwartungswert $E(X)$ wird durch das Stichprobenmittel
$$
\bar X=\frac{1}{n}\sum_{i=1}^n X_i
$$
geschätzt. Der Schätzwert ist
$$
\bar x=\frac{1}{n}\sum_{i=1}^n x_i
$$
\end{itemize}



# Punktschätzung
\framesubtitle{Schätzer für den Erwartungswert}
\begin{itemize}
\item Der Standardfehler des Stichprobenmittels ist
\begin{align*}
se(\bar X)&=\sqrt{Var(\bar X)}\\
&= \sqrt{\frac{\sigma^2}{n}} \\
&= \frac{\sigma}{\sqrt{n}}
\end{align*}
\item Je größer der Stichprobenumfang, desto präziser ist der Schätzer
$\bar X$ für den Erwartungswert $E(X)$
\end{itemize}



# Punktschätzung
\framesubtitle{Schätzer für den Erwartungswert}
Die Stichprobe sei im Vektor x gespeichert
```{r eval=FALSE}
n <- length(x)
```
Punktschätzer $\bar X$ für den Erwartungswert
```{r eval=FALSE}
mean(x)
```
Standardfehler $se(\bar X)$
```{r eval=FALSE}
sd(x)/sqrt(n)
```
