---
title: "Blatt 5"
author: "Data Science 2"
date: "Sommersemester 2023"
output:
  pdf_document: default
  html_document: default
---

Auf diesem Blatt arbeiten wir mit realen Daten. Die Dateien "strafvollzug.csv" bzw. "arbeitsstellen_gemeldet.csv" enthalten Daten des Bundeskriminalamt in Wiesbaden bzw. der Bundesagentur für Arbeit in Nürnberg. Sie finden die csv-Dateien auf der Learnweb-Seite.

Bei Interesse können Sie weitere Informationen über diese Datensätze mittels der Codes 24911-0001 bzw. 13211-0007 auf www.genesis.destatis.de in Erfahrung bringen.

# Aufgabe 1: Erwartungstreue Schätzer



*Hinweis:* -

## Lösung

\-\--

# Aufgabe 2: Hypothesentests und Konfidenzintervalle
**Entwurf**

a)    Lesen Sie den Datensatz "straftaten.csv" ein. Gehen Sie davon aus, dass der Anteil $\gamma$ der aufgeklärten Straftaten an den beanntgewordenen Straftaten Jahr für Jahr identisch verteilt ist sowie die Jahre voneinander unabhängig sind. Geben Sie ein (asymptotisches) zweiseitiges 95%-Konfidenzintervall für den genannten Anteil $\gamma$ an.


b) Ihre Vorgesetzte behauptet, dass der Anteil $\gamma$ vom Wert $0.5$ signifikant abweicht. Prüfen Sie diese Aussage zum Niveau $\alpha = 0.05$. 


*Hinweis:*

Wählen Sie den Parameter `delim` bzw. `sep` passend.

## Lösung

```{r}
library(readr)
library(dplyr)
data_straf <- read.csv("strafvollzug.csv", sep=";")
data_straf
```

# Aufgabe 3: Hypothesentests
**Entwurf**

a)    Lesen Sie den Datensatz "arbeitsstellen_gemeldet.csv" ein. Bestimmen Sie das arithmetische Mittel und die Stichprobenvarianz der jährlichen Änderung an gemeldeten Arbeitsstellen für Nordrhein-Westfalen (NRW).

b)    Nehmen Sie an, dass diese Änderung je Bundesland einer Normalverteilung mit unbekanntem Mittelwert und unbekannter Varianz folgt und dass die Änderungen je Bundesland und je Jahr voneinander unabhängig sind.
Testen Sie folgende Aussage zum Niveau $\alpha = 0.05$:

"In Baden-Württemberg (BW) existieren im Mittel mehr Arbeitsstellen als in NRW".

c)    Prüfen Sie, ab welchem Niveau $\alpha$ die in b) angenommene Unabhängigkeit zwischen den Bundesländern NRW und BW verworfen werden sollte.

d)    Prüfen Sie, ab welchem Niveau $\alpha$ die Normalverteilungsannahme aus b) bezüglich NRW verworfen werden sollte.


*Hinweis:* -

## Lösung

```{r}
data <- read.csv("arbeitsstellen_gemeldet.csv", sep=";")
data %>% select( "Jahr" , "Aend_Gemeldete_Arbeitsstellen_BW", "Aend_Gemeldete_Arbeitsstellen_NRW")
```

# Aufgabe 4: Bootstrap



*Hinweis:* -

## Lösung

\-\--

# 
