# Standardverteilungen

Für viele Anwendungsfälle gibt es **Standardverteilungen**, die man nutzen
kann. Sie beschreiben bestimmte Zufallsvorgänge sehr gut. Eine 
übersichtliche Liste wichtiger Standardverteilungen finden Sie auf
der deutschsprachigen Wikipedia-Seite 
"[Liste univariater Wahrscheinlichkeitsverteilungen](https://de.wikipedia.org/wiki/Liste_univariater_Wahrscheinlichkeitsverteilungen)". Die entsprechende 
[englischsprachige Wikipedia-Seite](https://en.wikipedia.org/wiki/List_of_probability_distributions) listet eine
noch deutlich größere Zahl von Standardverteilungen auf, stellt ihre
Eigenschaften aber nicht so übersichtlich dar. In diesem
Kurs lernen Sie exemplarisch einige ausgewählte diskrete und 
stetige Standardverteilungen kennen. 

## Standardverteilungen in R

Diese Verteilungen (und noch viele weitere) sind in R
implementiert oder lassen leicht durch R-Pakete ergänzen.
Es gibt R-Funktionen, mit denen man die Verteilungsfunktion,
die Quantilfunktion oder auch die Dichte- bzw. Wahrscheinlichkeitsfunktion
auswerten kann. Außerdem stellt R Funktionen bereit, mit denen sich
Realisationen von standardverteilten Zufallsvariablen generieren lassen.

Die Syntax der R-Funktionen ist sehr einfach und für alle 
Standardverteilung nahezu gleich:

- `pVERTEILUNG(x, PARAMETER)`: Verteilungsfunktion
- `qVERTEILUNG(p, PARAMETER)`: Quantilfunktion
- `dVERTEILUNG(x, PARAMETER)`: Dichte- oder Wahrscheinlichkeitsfunktion

Dabei ist `VERTEILUNG` eine Abkürzung für den Namen der Standardverteilung
und `PARAMETER` ist der Parameter der Verteilung (bzw. die Parameter,
wenn es mehrere sind). Mit `x` wird die Stelle bezeichnet, an der die
Verteilungs-, Dichte- oder Wahrscheinlichkeitsfunktion ausgewertet werden
soll, und `p` ist die Stelle, an der die Quantilfunktion ausgewertet
werden soll.

Um Realisationen der Zufallsvariable zu ziehen, nutzt man die
R-Funktionen

- `rVERTEILUNG(n, PARAMETER)`

Das erste Argument (`n`) gibt an, wie viele (unabhängige) Ziehungen aus
der Zufallsvariable simuliert werden sollen. Die Ziehungen werden als
**Zufallszahlen** bezeichnet. Die Funktion liefert als Output einen
Vektor der Länge `n`. In Abschnitt XXX wird erklärt,
wie man in R mit Hilfe von Zufallszahlen sogenannte 
Monte-Carlo-Simulationen durchführt.

## Diskrete Verteilungen

### Bernoulli-Verteilung

Ein Zufallsexperiment heißt **Bernoulli-Experiment**, wenn es nur darauf
ankommt, ob etwas eintritt ("Erfolg", $A$) oder nicht eintritt
("Misserfolg", $\bar A$). Die Wahrscheinlichkeit eines Erfolgs bezeichnen
wir mit dem Parameter $\pi$ (der hier nichts mit der Kreiszahl 3.14159...
zu tun hat),
$$
P(A)=\pi.
$$
Die Indikatorvariable $1_A$ ist eine Zufallsvariable mit
$$
1_A=\left\{
\begin{array}{ll}
1 & \text{ wenn }A\text{ eintritt (Erfolg)}\\
0 & \text{ wenn }\bar A\text{ eintritt (Misserfolg)}\\
\end{array}
\right.
$$
Die Zufallsvariable $1_A$ heißt **Bernoulli-verteilt** mit Parameter $\pi$.
Die Wahrscheinlichkeitsfunktion lautet
$$
f(x)=P(1_A=x)=\left\{
\begin{array}{ll}
0 & \text{ mit Wahrscheinlichkeit }1-\pi\\
1 & \text{ mit Wahrscheinlichkeit }\pi
\end{array}
\right.
$$
Der Erwartungswert lässt sich nun leicht ausrechnen. Es gilt
$$
E(1_A)=0\cdot (1-\pi)+1\cdot \pi=\pi.
$$
Und die Varianz beträgt
$$
\begin{align*}
Var(1_A)&=(0-\pi)^2\cdot (1-\pi)+(1-\pi)^2\cdot \pi\\
&=\pi^2(1-\pi)+(1-\pi)^2\pi\\
&=\pi^2-\pi^3+(1-2\pi+\pi^2)\pi\\
&=\pi^2-\pi^3+\pi-2\pi^2+\pi^3\\
&=\pi-\pi^2\\
&=\pi (1-\pi).
\end{align*}
$$
::: callout-tip
Eine zufällig aus einer Population ausgewählte Person wird
befragt, ob sie in einem Startup arbeitet. Die Antwort
wird durch eine Zufallsvariable $X$ codiert,
$$
X=\left\{
\begin{array}{ll}
0 & \text{ wenn die Person nicht in einem Startup arbeitet}\\
1 & \text{ wenn die Person in einem Startup arbeitet}
\end{array}
\right.
$$
Die Zufallsvariable $X$ ist Bernoulli-verteilt. Der Parameter $\pi$ ist
die Wahrscheinlichkeit dafür, dass die Person in einem Startup arbeitet.
Da eine Person zufällig aus der Population gezogen wird, entspricht diese
Wahrscheinlichkeit dem Anteil der Personen, die in einem Startup arbeiten.
:::

### Binomialverteilung

Eine Zufallsvariable $X$ heißt **binomialverteilt** mit den Parametern
$n$ und $\pi$, wenn der Träger 
$$
T_X=\{0,1,2,\ldots,n\}
$$
ist und die Wahrscheinlichkeitsfunktion für $k=0,1,2,\ldots,n$
$$
P(X=k)={n \choose k} \pi^k (1-\pi)^{n-k}
$$
lautet. Der Ausdruck ${n \choose k}$ heißt **Binomialkoeffizient**, er ist eine
Kurzschreibweise für 
$$
{n \choose k} =\frac{n!}{k!(n-k)!},
$$
wobei $n!$ die Fakultät von $n$ ist, d.h.
$$
n!=1\cdot 2\cdot\ldots\cdot n.
$$
Die Binomialverteilung ergibt sich, wenn ein Bernoulli-Experiment $n$-mal 
unabhängig wiederholt wird. Mit $A_1, A_2,\ldots, A_n$ bezeichnen wir
die Ereignisse, ob bei der $i$-ten Wiederholung ein Erfolg oder
Misserfolg aufgetreten ist. Dazu werden die $n$ Zufallsvariablen 
$$
1_{A_i}=\left\{
\begin{array}{ll}
1 & \text{ wenn }A_i\text{ eintritt (Erfolg)}\\
0 & \text{ wenn }\bar A_i\text{ eintritt (Misserfolg)}
\end{array}
\right.
$$
definiert. Dann ist die Summe
$$
X=\sum_{i=1}^n 1_{A_i}
$$
eine binomialverteilte Zufallsvariable. Sie gibt an, wie viele Erfolge bei den
$n$ Wiederholungen aufgetreten sind. Die Verteilung von $X$ hängt davon ab,
welche Werte $n$ und $\pi$ annehmen.

Die übliche Kurzschreibweise für eine binomialverteilte Zufallsvariable 
mit den Parametern $n$ und $\pi$ lautet
$$
X\sim B(n,\pi).
$$
Der Erwartungswert und die Varianz betragen
$$
\begin{align*}
E(X) &= n\pi\\
Var(X) &= n\pi (1-\pi).
\end{align*}
$$
Auf die Herleitungen verzichten wir an dieser Stelle. Sie sind 
sehr einfach mit Methoden, die in Kapitel XXX behandelt werden.

In R ist die Abkürzung für die Binomialverteilung `binom`. 
Die R-Funktion zur Berechnung der Wahrscheinlichkeitsfunktion
$P(X=k)$ einer binomialverteilten Zufallsvariable $X$ mit den Parametern
$n$ und $p$ ist
```{r eval=FALSE}
dbinom(k, size=n, prob=p)
```
Die Verteilungsfunktion $F(x)=P(X\le x)$ wird in R berechnet durch
```{r eval=FALSE}
pbinom(x, size=n, prob=p)
```
Und die Quantilfunktion kann in R ausgewertet werden mit der R-Funktion
```{r eval=FALSE}
qbinom(p, size=n, prob=p)
```
Diese Funktion berechnet das $p$-Quantil.

Alle drei Funktionen können auch an mehreren Stellen gleichzeitig ausgewertet
werden, indem man für `k`, `x` oder `p` einen Vektor einsetzt.

::: callout-tip
Die idealtypische Anwendung der Binomialverteilung hat zwar keinen ökonomischen
Bezug, ist aber trotzdem für das Verständnis hilfreich. Es geht um das
Ziehen von Kugeln aus einer Urne mit Zurücklegen. Als Beispiel betrachten
wir eine Urne mit 10 Kugeln, von denen 3 rot und 7 weiß sind. Aus dieser
Urne werden nun (mit Zurücklegen) fünf Kugeln gezogen. 

Die Zufallsvariable $X$ sei die Anzahl der gezogenen roten Kugeln. 
Offenbar kann $X$ Werte zwischen 0 und 5 annehmen. Die Wahrscheinlichkeit,
bei einem Zug eine rote Kugel zu ziehen, beträgt jedesmal 3/10=0.3.
Also gilt
$$
X\sim B(5,0.3).
$$
Die Wahrscheinlichkeit, dass genau 2 rote Kugeln gezogen werden, beträgt $P(X=2)$,
```{r}
dbinom(2, size=5, prob=0.3)
```
Die Wahrscheinlichkeit, dass höchstens 1 rote Kugel geogen wird, ist
$P(X\le 1)$,
```{r}
pbinom(1, size=5, prob=0.3)
```
Der Median ist
```{r}
qbinom(0.5, size=5, prob=0.3)
```

Wenn man den Vektor `0:5` als Argument in die Funktion `dbinom` einsetzt,
erhält man die komplette Wahrscheinlichkeitsfunktion,
```{r}
dbinom(0:5, size=5, prob=0.3)
```
Die Summe dieser Wahrscheinlichkeiten ist 1.
:::

### Poisson-Verteilung



### Geometrische Verteilung

## Stetige Verteilungen

### Normalverteilung

### Exponentialverteilung

### Paretoverteilung

## Monte-Carlo-Simulationen

