# Mengen {#sec-mengen}

In der Wahrscheinlichkeitstheorie werden einige Grundbegriffe aus der 
Mengenlehre verwendet. Sie werden hier auf nicht formale Weise
kurz dargestellt. Die Beschreibung orientiert sich an Kapitel 2.5
des Lehrbuchs "Probability Theory and Statistical Inference" (2019), 
2nd ed., von Aris Spanos. 

## Definition

Unter einer **Menge** (engl. set) versteht man eine Zusammenfassung
von unterschiedlichen Objekten, die man die Elemente (engl. elements)
der Menge nennt. Die Objekte können reale physische Objekte oder
imaginäre Objekte sein. Die Elemente einer Menge können Zahlen sein,
aber es müssen keine Zahlen sein. Wichtig ist, dass die Objekte
einer Menge unterscheidbar sind. 

Die Elemente einer Menge kann man explizit aufzählen oder durch
ihre Eigenschaften definieren. In beiden Fällen werden die Elemente
einer Menge durch geschweifte Klammern umfasst. Die Reihenfolge
der Elemente in der Menge spielt keine Rolle. Mengen dürfen auch
Mengen enthalten.

::: {.callout-tip title="Beispiele"}
$A=\{a, b, c, d, e\}$; $B=\{b,d\}$;
$C=\{x:x\text{ ist eine gerade Zahl}\}$.
:::

Wenn ein Objekt $x$ Elemente einer Menge $A$ ist, schreibt man
$x\in A$ ("$x$ ist Element von $A$, engl. $x$ belongs to $A$). 
Wenn $x$ kein Element ist, schreibt man $x\not\in A$.

::: {.callout-tip title="Beispiele"}
$c\in A$, aber $5\not\in A$; $-1\in B$, aber
$0\not\in B$; $8\in C$, aber $0.5\not\in C$.
:::

Eine Menge kann endlich (engl. finite) viele oder 
unendliche (engl. infinite) viele Elemente
enthalten. Bei Mengen mit unendlich vielen Elementen unterscheidet
man verschiedene "Stufen" von Unendlichkeit. Wenn die Elemente
im Prinzip mit den natürlichen Zahlen durchnummeriert werden
können, nennt man die Menge abzählbar (engl. countable) unendlich. 
Wenn das nicht geht, heißt sie überabzählbar (engl. uncountable) 
unendlich. Die Mengen $\mathbb{N}$ (natürliche Zahlen),
$\mathbb{Z}$ (ganze Zahlen), $\mathbb{B}$ (Brüche) sind
abzählbar unendlich. Die Menge der reellen Zahlen $\mathbb{R}$
oder Intervalle von reellen Zahlen sind überabzählbar unendlich.

Eine Menge darf auch leer sein. Man nennt sie dann die
leere Menge und schreibt $\{\}$ oder $\emptyset$.

## Mengenoperationen

Eine Menge $A$ heißt **Teilmenge** (engl. subset) der Menge $B$, wenn 
alle Elemente von $A$ auch Element von $B$ sind. Man schreibt dann
$A\subset B$. Nach dieser Definition gilt auch $A\subset A$.
Auch die leere Menge ist immer Teilmenge einer Menge.
Wenn $A$ keine Teilmenge von $B$ ist, schreibt man $A\not\subset B$.

::: {.callout-tip title="Beispiele"}
Seien $A=\{a, b, c, d, e\}$, $B=\{b,d\}$ und
$C=\{x:x\text{ ist eine gerade Zahl}\}$. Dann gilt
$\{a,d,e\}\subset A$, $B\subset A$, $A\not\subset B$,
$\{100,102,104\}\subset C$, $\emptyset\subset C$.
:::

Die Definition der Teilmenge benutzt man auch, um die Gleichheit
zweier Mengen zu definieren. Zwei Mengen $A$ und $B$ sind
gleich, wenn $A\subset B$ und $B\subset A$. Man
schreibt $A=B$. Will man
explizit deutlich machen, dass bei $A\subset B$
auch die Gleichheit mitgemeint ist, wird manchmal die 
(eigentlich redundante) Notation $A\subseteq B$ verwendet. 

Die **Vereinigungsmenge** (engl. union) von zwei Mengen $A$
und $B$ enthält alle Elemente, die in $A$ oder $B$ (oder in
beiden) enthalten sind. Man schreibt $A\cup B$. Da alle
Elemente einer Menge unterscheidbar sein müssen, kommen
Elemente, die sowohl in $A$ als auch in $B$ enthalten sind,
in der Vereinigungsmenge nur einmal vor.

::: {.callout-tip title="Beispiele"}
Seien $A=\{a, b, c, d, e\}$, $B=\{b,d\}$. 
Dann gilt $\{a,b,x,y,z\}\cup A=\{a,b,c,d,e,x,y,z\}$, $A\cup B=A$, 
:::

Die **Schnittmenge** (engl. intersection) von zwei Mengen
$A$ und $B$ enthält alle Elemente, die sowohl in $A$ als 
auch in $B$ enthalten sind. Man schreibt $A\cap B$.

::: {.callout-tip title="Beispiele"}
Seien $A=\{a, b, c, d, e\}$, $B=\{b,d\}$. 
Dann gilt $A\cap B=B$, $\{a,b,x,y,z\}\cap A=\{a,b\}$,
$\{x,y,z\}\cap B=\emptyset$.
:::

Sowohl die Vereinigungsmenge als auch die Schnittmenge kann
auf mehr als zwei Mengen verallgemeinert werden. Beispielsweise
schreibt man $A\cup B\cup C$ für die Vereinigungsmenge von
$A$, $B$ und $C$ und entsprechend $A\cap B\cap C$ für die
Schnittmenge. Wenn sehr viele Mengen vereinigt oder geschnitten
werden, nutzt man eine Notation, die dem Summenzeichen ähnelt,
nämlich
$$
\bigcup_{i=1}^n A_i
$$
für die Vereinigung der Mengen $A_1,A_2,\ldots, A_n$ und
$$
\bigcap_{i=1}^n A_i
$$
für ihre Schnittmenge.

Als **Komplementärmenge** (engl. complementation) einer Menge
$A$ relativ zu einer Menge $\Omega$ bezeichnet man alle 
Elemente aus $\Omega$, die nicht in $A$ enthalten sind.
Man schreibt $\bar A$ und spricht "nicht $A$" 
(die Menge $\Omega$ wird also nicht 
explizit erwähnt, sie muss sich aus dem Kontext ergeben).

::: {.callout-tip title="Beispiel"}
Sei $C=\{x:x\text{ ist eine gerade Zahl}\}$.
Wenn $\Omega$ die Menge aller natürlichen Zahlen ist 
(d.h. $\Omega=\mathbb{N}$), dann ist $\bar C$ die Menge
aller ungeraden Zahlen.
:::

Sowohl Vereinigungs- als auch Schnittmenge sind kommutativ, d.h.
\begin{align*}
A\cup B &= B\cup A\\
A\cap B &= B\cap A.
\end{align*}

Außerdem sind sie assoziativ, d.h.
\begin{align*}
A\cup (B \cup C)&= (A\cup B) \cup C\\
A\cap (B \cap C)&= (A\cap B) \cap C.
\end{align*}

Auch das Distributivgesetz gilt,
\begin{align*}
A\cup (B \cap C)&= (A\cup B) \cap (A\cup C)\\
A\cap (B \cup C)&= (A\cap B) \cup (A\cap C).
\end{align*}

Als Rechenregel nützlich ist oft die Regel von de Morgan.
Sie zeigt, wie die Komplementärmenge einer Vereinigungsmenge
oder Schnittmenge aussieht,
\begin{align*}
\overline{A \cup B} &= \bar A \cap \bar B\\
\overline{A \cap B} &= \bar A \cup \bar B.
\end{align*}
Es ist also möglich, die Schnittmengenbildung durch 
die Vereinigung zusammen mit der Komplementärbildung
auszudrücken. 

## Venn-Diagramme

Mengen - und vor allem Mengenoperationen - können auch
grafisch repräsentiert werden. Eine oft genutzte Methode sind
die sogenannten **Venn-Diagramme**. In einem Venn-Diagramm
werden Mengen durch Flächen dargestellt, oft durch Kreise.
Die Elemente der Mengen können dann in die Flächen
eingetragen werden. Oft interessieren einen jedoch die
einzelnen Elemente gar nicht so, sondern man möchte nur die
Funktionsweise der Mengenoperationen veranschaulichen.

Am Beispiel von zwei Mengen $A$ und $B$ ist das gut
zu sehen. Die beiden Mengen werden durch Kreise
repräsentiert, der sie umgebende Kasten steht für die
Menge $\Omega$, die für die Komplementärmengen relevant 
ist.

```{r}
#| echo: FALSE
#| fig.align: center
library(venn)
venn(2)
```
Will man ausdrücklich $A$ zeigen, zeichnet man
```{r}
#| echo: FALSE
#| fig.align: center
venn("1-")
```
Entsprechend zeigt
```{r}
#| echo: FALSE
#| fig.align: center
venn("-1")
```
nur die Menge $B$. Die Vereinigungsmenge $A\cup B$ ist
```{r}
#| echo: FALSE
#| fig.align: center
venn("1- + -1")
```
Die Schnittmenge $A\cap B$ ist 
```{r}
#| echo: FALSE
#| fig.align: center
venn("11")
```
Die Komplementärmenge $\bar A$ ist
```{r}
#| echo: FALSE
#| fig.align: center
venn("0-")
```
Die grafische Darstellung durch Venn-Diagramme kann man
auch nutzen, um etwas komplexe Zusammenhänge zu illustrieren,
z.B. das Distributivgesetz
$$
A\cup (B \cap C)= (A\cup B) \cap (A\cup C).
$$
Zuerst zeichnen wir die beiden Ausdrücke auf der linken Seite der
Gleichung: In der linken oberen Grafik sieht man $A$, rechts oben
$B\cap C$. In der Mitte darunter ist die Vereinigungsmenge zu sehen.
```{r}
#| echo: FALSE
#| fig.align: center
layout(matrix(c(1,2,3,3),2,2,byrow=TRUE))
venn("1--")
venn("-11")
venn("1-- + -11")
```
Auf der rechten Seite der Gleichung stehen ebenfalls zwei Ausdrücke,
nämlich $A\cup B$ und $A\cup C$. Sie sind in den folgenden beiden
oberen Abbildungen zu sehen. Darunter sieht man die Schnittmenge.
```{r}
#| echo: FALSE
#| fig.align: center
layout(matrix(c(1,2,3,3),2,2,byrow=TRUE))
venn("1-- + -1-")
venn("1-- + --1")
venn("1-- + -11")
```
Auf ähnliche Weise kann man sich die de Morgansche Regel
$$
\overline{A \cup B} = \bar A \cap \bar B
$$
veranschaulichen. Wir beginnen mit der linken Seite der Gleichung.
Die Vereinigung $A\cup B$ ist im linken Bild zu sehen. Das
Komplement dazu steht rechts.
```{r}
#| echo: FALSE
#| fig.align: center
layout(matrix(c(1,2),1,2))
venn("1- + -1")
venn("00")
```
Nun betrachten wir die rechte Seite der Gleichung, also $\bar A \cap \bar B$.
Oben links ist $\bar A$ abgebildet, oben rechts $\bar B$. Ihre Schnittmenge
ist im unteren Bild gezeigt.
```{r}
#| echo: FALSE
#| fig.align: center
layout(matrix(c(1,2,3,3),2,2,byrow=TRUE))
venn("0-")
venn("-0")
venn("00")
```
